臺灣高雄地方法院刑事判決　　　　　　　100年度易字第808號
公　訴　人　臺灣高雄地方法院檢察署檢察官
被　　　告　廖忠義
上列被告因侵占案件，經檢察官提起公訴（100 年度偵字第6709
號），本院判決如下：
    主  文
廖忠義犯侵占遺失物罪，處罰金新台幣陸仟元，如易服勞役，以
新台幣壹仟元折算壹日。
    事  實
一、廖忠義於民國100 年1 月24日下午5 時44分許，在高雄市○
    ○區○○街135 巷10弄12號「淨園機場咖啡」動物觀賞區，
    可供遊客乘坐之樹幹周遭水泥製護台（下稱系爭護台）上，
    拾得傅馨嫺遺失在該處，價值約新台幣（下同）9,000 元之
    AGNESB牌黑包皮包1 個（下稱系爭皮包，內有價值約3,000
    元之紅色NOKIA 牌行動電話1 支、健保卡、駕駛執照、行車
    執照各1 張及現金300 元），詎其於返家途中嘗試將該皮包
    及其內物品送交旅客中心，因該處無人而無法辦理送交招領
    手續時，竟意圖為自己不法之所有，逕自駕車搭載其妻劉舜
    芳及3 名小孩，返回其等位於高雄市○○區○○路281 巷20
    號住處（下稱系爭住處），使該皮包及其內物品脫離遺失、
    拾得之「淨園機場咖啡」，移入其私人管領而他人難以窺知
    之系爭住處，以此方式將該皮包及其內物品侵占入己。嗣經
    警循線追查，始查悉上情。
二、案經高雄市政府警察局小港分局移請臺灣高雄地方法院檢察
    署檢察官偵查起訴。
    理  由
一、證據能力之判斷：
    被告廖忠義於本院行準備程序時，就起訴意旨所引用各項證
    據（含傳聞證據、非傳聞證據及符合法定傳聞法則例外之證
    據）均表示同意有證據能力（詳100 年度審易字第1036號卷
    【下稱審查卷】第13頁），且於本院言詞辯論終結前，對於
    卷附具有傳聞證據性質之證據，均已知其情，而未聲明異議
    ，本院認該等傳聞證據作成時之狀況，並無任何違法取證之
    不適當情形，以之作為證據使用均屬適當，自得採為認定事
    實之證據。
二、事實之認定：
    訊據被告廖忠義自承於上開時間、地點拾得系爭皮包，但矢
    口否認有侵占遺失物之犯行，辯稱拾得系爭皮包時，想在回
    家前先拿到遊客中心招領，但該處沒有人，所以打算拿到附
    近之警察單位招領，又因對「淨園機場咖啡」所在之高雄市
    小港區不熟悉，找了一下，沒有找到警察機關，急著帶罹患
    癌症之小孩回家服藥，因而想先回家將小孩晚餐、服藥等事
    務安頓後，再將系爭皮包送到警察機關招領，安頓好小孩，
    準備將系爭皮包送往高雄市彌陀分局招領時，即接獲高雄市
    小港分局員警電話，伊無侵占遺失物之犯意云云。經查：
  (一)所承部分核與證人即被害人傅馨嫺證稱之遺失經過（詳警卷
    第16至17頁），及證人即被告之妻劉舜芳所證之拾獲經過（
    詳本院卷第20至21頁），大致相符，且有扣押筆錄、贓物認
    領保管單各1 份、監視錄影翻拍之拾獲前後相片2 張、監視
    錄影翻拍之被告所駕車輛相片4 張、被告所駕車輛之車輛查
    詢資料1 份附卷可稽（詳警卷第7 至10頁、第14頁、第23至
    25頁、第19頁，被告所駕車輛登記其妻劉舜芳名下），所承
    自堪信為真實，且依被害人傅馨嫺另證稱略以：系爭皮包價
    值約9,000 元，內有價值約3,000 元之紅色NOKIA 手機1 支
    、健保卡、駕駛執照、行車執照各1 張及現金300 元等語（
    詳警卷第17頁），核與查獲之情形相符，亦有扣押筆錄1 份
    、查獲後所拍攝相片4 張附卷可按（詳警卷第26至27頁），
    亦堪信為真實，則依被告所承及上開證據所示，被告確於事
    實欄所載之時間、地點，拾獲被害人傅馨嫺所遺失價值約
    9,000 元之系爭皮包，內有價值約3,000 元之紅色NOKIA 牌
    行動電話1 支、健保卡、駕駛執照、行車執照各1 張及現金
    300 元之事實，應可認定。
  (二)按拾獲他人遺失之物品，為使失主早日安心，且避免被疑有
    侵占之念，依一般經驗法則，拾獲者多會儘速將之送交警察
    或其他權責機關招領，或以他法儘速聯繫失主，但拾獲者如
    想據為己有，除無可能送交招領外，亦無可能聯繫失主，另
    除將該物品移入本人管領範圍外，多儘速脫離拾獲之現場，
    使失主或相關人員無直接線索可追查，並適度藏匿在他人無
    法窺知之個人處所，以利據為己有。本件依拾獲地點監視錄
    影翻拍之相片所示及被告之妻劉舜芳所證，系爭皮包係遺失
    在「淨園機場咖啡」動物觀賞區之系爭護台上，當時之時間
    為100 年1 月24日下午5 時44分許（詳警卷第23頁監視錄影
    翻拍相片、本院卷第20頁筆錄），而依被告所承略以：案發
    當日伊係與其妻劉舜芳帶3 小孩前往「淨園機場咖啡」遊玩
    ，約接近中午時到達，拾獲系爭皮包之同時返家，將系爭皮
    包帶回系爭住處，過程中系爭皮包內之行動電話來電鈴聲曾
    響起，伊未予接聽，警方於當日晚上9 時36分許通知伊，接
    獲警方通知時伊在系爭住處，尚未將系爭皮包送警招領等語
    （詳警卷第2 至3 頁、本院卷第13至17頁），核與其妻劉舜
    芳證稱略以：案發當日伊與被告帶小孩去「淨園機場咖啡」
    遊玩，中午在該處餐廳用餐，要回家前拾獲系爭皮包，接獲
    警方通知時，伊與被告仍在系爭住處，尚未將系爭皮包送警
    招領等語（詳本院卷第20至22頁）大致相符，且該部分事實
    形式上與是否有侵占之犯意並無直接關連，難認被告及證人
    有迴避或迴護之情，是所承及所證均堪信為真實，而依上開
    所承、所證，及一般人通常在中午12時左右食用中餐之習慣
    ，堪認被告一家人於100 年1 月24日當日，在「淨園機場咖
    啡」休閒遊覽時間約有6 小時（將近食用午餐之12時前到達
    ，至下午5 時44分許決定返家），拾獲後最終將系爭皮包帶
    回系爭住處，至警方通知之當日晚上9 時36分許，均未將系
    爭皮包送警招領，或以其他方式通知失主，該期間系爭皮包
    內之行動電話來電鈴聲曾響起，被告未予接聽，亦未請他人
    接聽之事實，應可認定。而被告一家人既在上開休閒遊覽處
    所一呆6 小時，而在被告拾獲系爭皮包後立即返家，最終將
    系爭皮包帶回屬他人無法窺知之系爭住處，且在拾獲後至警
    方通知之約3 個小時又52分之期間內（下午5 時44分許至晚
    上9 時36分許），在皮包內行動電話來電鈴聲響起時，未接
    聽尋求與失主取得聯繫之機會，亦未將系爭皮包送警招領，
    或以其他方式通知失主，則被告拾獲系爭皮包後之上開行為
    ，除有無嘗試送交招領外，均合於上開拾獲他人遺失物品想
    據為己有之經驗法則。
  (三)被告就其辯稱子女罹患癌症而接受化學治療之事實，業已提
    出診斷證明書1 份為證（詳本院卷第28頁），且有該子女之
    戶籍查詢資料1 份附卷可稽，堪信為真實，而依該診斷證明
    書所載，被告子女係於100 年1 月6 日至同年1 月20日，在
    長庚醫療財團法人高雄長庚紀念醫院接受靜脈注射化學藥物
    治療，於同年1 月21日出院，而該疾病需長期接受化學藥物
    治療，是被告辯稱案發當天小孩晚上需服用藥物，所辯尚合
    常情，且與其妻劉舜芳所證相符（詳本院卷第21頁），亦堪
    信為真實。然本件依被告所承，於100 年1 月24日下午5 時
    44分許拾獲前之半小時，即已發現系爭皮包放置於系爭護台
    上，有筆錄附卷可按（詳本院卷第14頁），且依證人劉舜芳
    所證，伊等於系爭護台所在之動物觀賞區看餵食人員餵了4
    包飼料（詳本院卷第20頁），足見其等在該動物觀賞區停留
    相當之時間，則被告對發現後之系爭皮包情形，自有一定之
    瞭解，如有撿拾後送交招領之意，已有一定時間考慮以何方
    式送交招領較為適當，而依上開拾獲系爭皮包之監視錄影翻
    拍相片所示，參照其妻劉舜芳所證，被告拾獲系爭皮包時，
    系爭護台後方即有餵食人員（詳警卷第17頁、本院卷第20頁
    ），是僅需將拾獲之皮包送交該餵食人員，送交招領之工作
    即可輕易完成，不致影響被告及其妻返家照顧小孩進食及服
    藥之行程，且依上開避免被疑為侵占之經驗法則，將拾獲之
    系爭皮包直接交付該餵食人員，除可在拾獲之第一時間送交
    工作人員處理，避免該皮包被其他有人心占為己有外，亦可
    避免被疑為有侵占之念，又即使該餵食人員忙於本身之工作
    ，通常亦可告知園方表定之處理方式，利於送交招領之進行
    ，且可因立即向園方工作人員表明送交認領之意，避免瓜田
    李下之嫌，被告為高職畢業，66年11月21日生（詳警卷第1
    頁詢問筆錄），案發時已滿33歲，有一定之學、經歷，對上
    開簡單易明之理，自無不知之可能，但依被告所承及證人劉
    舜芳所證，被告並未將系爭皮包交予該餵食人員，且如後所
    述（詳理由欄二之(四)），無法將皮包送至旅客中心招領時，
    亦未嘗試以其他諸如送至餐廳，或返回動物觀賞區送交餵食
    人員之當時最迅捷方式處理，則所辯因顧忌耽誤小孩餵藥時
    間，影響將系爭皮包送交認領之進行，是否與事實相符，即
    難令人無疑。
  (四)被告辯稱曾將系爭皮包送至遊客中心，因該處無人，無法順
    利完成送交認領之動作，核與其妻劉舜芳所證略同，有筆錄
    附卷可稽（詳本院卷第20頁），且並無證據可資證明被告返
    家途中，未至遊客中心嘗試將皮包送交招領，是基於罪疑惟
    輕之原則，應認被告在返家途中確有經過遊客中心，並嘗試
    將系爭皮包送往招領，因該處無人而無法順利完成送交招領
    之動作。但依證人劉舜芳所證，其等進食午餐之「淨園機場
    咖啡」有工作人員，且距其等返家之步道僅約80至100 公尺
    （詳本院卷第22頁），距離非遠，且依證人劉舜芳所證，其
    等之小孩於「淨園機場咖啡」遊玩期間並無吵鬧之情形，在
    遊客中心找不到人後，伊亦有提議將皮包送至餐廳（詳本院
    卷第20頁、第22頁），則花費來回至多200 公尺路程之時間
    ，將系爭皮包送至餐廳，請工作人員轉交相關人員辦理招領
    ，應係當時極佳之處理方式，其次，返回約100 公尺（詳本
    院卷第15頁被告所述）外之動物觀賞區，將系爭皮包交予園
    方之餵食人員，亦不失為可考慮之穩當選擇，但被告竟捨上
    開立即可送交招領之方式，辯稱欲在離開「淨園機場咖啡」
    上高速公路前，在高雄市小港區○○○路上尋找警察機關，
    將系爭皮包送當地警察機關招領，所辯顯難認為合理，況其
    自承對「淨園機場咖啡」附近之高雄市○○區道路並非熟悉
    （詳本院卷第14頁），則上開在回程之高雄市小港區找警察
    機關送交招領之所辯，益難認合於常理。況最終結果，被告
    並未在高雄市小港區尋獲警察機關而將系爭皮包送交認領，
    且過程中系爭皮包內之行動電話來電鈴聲曾響起，而衡情，
    撥打該行動電話門號者，多為與遺失系爭皮包、行動電話失
    主熟稔之人，被告如予接聽，或請其妻代為接聽詢問，得知
    失主資料或其他聯繫方式之機會甚大，然被告竟不願接聽，
    則其想將系爭皮包及其內物品據為己有之意，甚為明確。至
    被告雖又辯稱因顧忌接聽電話後，失主有可能指責其私自打
    開系爭皮包，誣其需為皮包內短少之物品負責，因而不願打
    開皮包接聽電話云云，但被告如有顧忌，大可不碰該皮包，
    直接請園方之工作人員處理，竟捨告知附近餵食之園方人員
    ，直接拾獲系爭皮包，其不畏因拾獲送交招領過程所可能引
    發之他人疑慮甚明，乃竟於不畏上開疑慮逕自拾獲後，不儘
    速送交相關機關招領，且不願主動自行動電話搜尋失主前曾
    聯繫之親朋好友資料，以聯絡查知失主資料，亦不願接聽該
    行動電話以增加可聯繫失主之機會，反為上開為免被誣不願
    接聽之辯稱，所辯與將系爭皮包拾獲之所為顯有矛盾，自無
    可採，併予敘明。
  (五)被告雖又辯稱在高雄市小港區未尋獲警察機關後，想回住處
    將小孩晚餐安頓並餵食藥物後，再將系爭皮包連同其內物品
    送交警察機關認領，但依其所承，買好晚餐返回系爭住處之
    時間，約當日晚上7 時30分，且至警方通知之當日晚上9 時
    36分許止，並未將系爭皮包送交警察機關認領（詳警卷第2
    至3 頁），足見被告於返家超過2 個小時後，仍未出發進行
    將系爭皮包送領之動作，而依一般經驗法則，上開時間已遠
    超過餵食晚餐及藥物之所需，則被告餵食晚餐及藥物後，亦
    未將系爭皮包送交招領之事實，亦可認定，足見被告並不擔
    心失主焦急，亦不介意被疑為有侵占之念，該所為亦與上開
    拾獲者希望儘速送往招領之經驗法則不符，則益可佐證被告
    確有將系爭皮包及其內物品據為己有之意。至被告雖另辯稱
    略以：伊將小孩晚餐及服藥事務處理完畢，準備出門將系爭
    皮包送交警察機關招領時，即接獲警方通知之電話等語（詳
    警卷第2 頁），但就接獲警方通知時準備將皮包送警招領部
    分，被告之妻劉舜芳先證稱略以：案發當天被告說他很累，
    接獲警方電話時，係伊準備騎乘機車，將系爭皮包送至彌陀
    派出所招領等語（詳本院卷第21頁），同日稍後又證稱略以
    ：伊本來要開車將系爭皮包送交小港區之警察機關招領，但
    因對該處之銜接道路不熟，車輛又多，不敢自己開車去，所
    以準備換騎乘摩托車等語（詳本院卷第24頁），對將皮包送
    往何警察機關招領，前後所證既非一致，所證已難認為真實
    ，而被告對於何人將皮包送警招領之所辯，又與其妻劉舜芳
    所證不符，顯見其等當時並無準備將皮包及其內物品送警招
    領之事實，否則夫妻間之所辯及所證焉有不符之可能，是該
    部分所辯及所證均無可採，亦併敘明。
  (六)被告之妻劉舜芳雖又證稱略以：被告發現系爭皮包未拾獲時
    ，曾提醒伊不要像該失主般亂放皮包，被告係認小孩吃藥較
    為重要，因而主張先回家餵食小孩用餐及服藥云云，然本件
    被告在返家途中經過遊客中心時，曾將系爭皮包送往該中心
    招領，因該處無人而無法順利完成送交招領之動作，已如前
    述，被告既有送交遊客中心招領之行為，在發現之初，難認
    已有侵占入己之念，當有可能提醒其妻注意皮包不要亂放，
    劉舜芳該部分所證雖堪信為真實，但尚無法依該部分所證，
    推認在無法將系爭皮包送交旅客中心招領後，被告未萌發將
    系爭皮包及其內物品據為己有之念。又盡力在家人面前維持
    守法之良好形象，為一般人均奉為圭臬之經驗法則，被告雖
    已萌發據為己有之意，形式上仍可向家人表示係為餵食小孩
    藥物，選擇先行回家，但該表示僅屬維持其良好形象之飾詞
    ，並無法反推無侵占入己之念，是劉舜芳上開證述亦無法證
    明被告無侵占遺失物之犯行，併此陳明。
  (七)綜上所述，被告於「淨園機場咖啡」動物觀賞區之系爭護台
    上，拾獲系爭皮包及其內物品後，雖於返家途中，嘗試將系
    爭皮包送交旅客中心招領，但在該處無人而無法送交招領時
    ，捨依其妻劉舜芳提議送交餐廳招領，或返回動物觀賞區送
    交園方之餵食人員，或以其他方式送招領，或聯繫失主領回
    ，而將系爭皮包攜離被害人遺失即其拾獲之「淨園機場咖啡
    」，並將之移入其私人管領而他人難以窺知之系爭住處，是
    應認該時已有將該皮包及其內物品侵占入己之犯意，從而被
    告確有事實欄所載之犯行，應可認定。
三、論罪科刑：
    核被告所為，係犯刑法第337 條之侵占遺失物罪。爰審酌被
    告正值青壯年，不思靠己力工作賺取金錢，侵占他人所遺失
    之物品不勞而獲，非但破壞法秩序，且造成被害人財產上損
    害，實不足取，侵占之系爭皮包價值約9,000 元，其內之行
    動電話價值約3,000 元，並有現金300 元及健保卡、駕駛執
    照、行車執照等證件，業據被害人傅馨嫺證述在卷（詳警卷
    第6 頁），上開物品並經被害人傅馨嫺領回，有贓物認領保
    管單附卷可稽（詳警卷第14頁），惟念其雖否認犯罪，但在
    警方通知時即已坦承拿取他人物品，且前無犯罪紀錄，有臺
    灣高等法院被告前案紀錄表附卷可稽（詳本院卷第29頁），
    素行尚佳等一切情狀，判處如主文所示之刑，並諭知如主文
    所示易服勞役之折算標準，以資警懲。
據上論斷，應依刑事訴訟法第299 條第1 項前段，刑法第337 條
、第42條第3 項前段，刑法施行法第1 條之1 ，判決如主文。
本案經檢察官魏豪勇到庭執行職務。
中    華    民    國   100    年    7     月    4     日
                  刑事第六庭    法  官  鄭峻明
以上正本證明與原本無異。
如不服本判決應於收受判決後10日內向本院提出上訴書狀，並應
敘述具體理由。其未敘述上訴理由者，應於上訴期間屆滿後20日
內向本院補提理由書(均須按他造當事人之人數附繕本)「切勿逕
送上級法院」。
中    華    民    國  100     年    7     月    4     日
                                書記官  吳韻芳
附錄論罪科刑法條：
刑法第337條
意圖為自己或第三人不法之所有，而侵占遺失物、漂流物或其他
離本人所持有之物者，處5 百元以下罰金。
刑法施行法第1條之1
中華民國94年1 月7 日刑法修正施行後，刑法分則編所定罰金之
貨幣單位為新台幣。
94年1 月7 日刑法修正時，刑法分則編未修正之條文定有罰金者
，自94年1 月7 日刑法修正施行後，就其所定數額提高為30倍。
但72年6 月26日至94年1 月7 日新增或修正之條文，就其所定數
額提高為3 倍。